【裁判字號】    97,消債更,874
【裁判日期】    980819
【裁判案由】    聲請更生程序
【裁判全文】
臺灣高雄地方法院民事裁定           97年度消債更字第874號
聲  請  人  甲○○
代  理  人  洪千琪    律師
上列當事人聲請消費者債務清理條例更生事件，本院裁定如下：
    主      文
聲請人甲○○自民國九十八年八月十九日十七時起開始更生程序
。
命司法事務官進行本件更生程序。
    理      由
一、按債務人不能清償或有不能清償之虞者，得依本條例所定更
    生或清算程序，清理其債務，消費債務清理條例（下稱消債
    條例）第3條定有明文。次按，經濟上陷於困境之消費者，
    若任其於惡性循環之債務窘境中自生自滅，其將衍生嚴重之
    社會問題，致難以維持安定之社會經濟秩序，故有分別情形
    依更生或清算之程序給予清理債務之必要，藉以妥適調整其
    與各相關債權人等間之權利義務關係，並謀求消費者經濟生
    活之更生機會，從而健全社會經濟發展。惟私法上之債之關
    係，係以當事人間之信賴關係為基礎，此為社會經濟組織之
    重要支柱，故當事人於以法律行為追求自己之利益之際，亦
    應顧及他方當事人之利益，暨考量債權債務在社會上之作用
    ，本於誠實信用之原則，行使債權及履行債務，故消費者欲
    以上開條例為其所負債務之調整者，自應本於誠信原則之要
    旨。是所謂債務人得聲請更生或清算者，自僅限於其不能清
    償債務或有不能清償之虞，而陷於經濟上之困境時，始得准
    許之，以避免濫用善意立法，圖謀個人債務減免，致使社會
    反而陷於道德危機，造成社會經濟之動盪。又依消債條例第
    151條規定，係採「協商前置主義」，而債務人於協商程序
    中，自應本於個人財產及收支狀況，依最大誠信原則，商討
    解決方案，如終究不能協商，於聲請更生或清算時，法院審
    酌上開條文所謂「不能清償債務或有不能清償之虞」，允宜
    綜衡債務人全部收支及財產狀況，評估是否已不能維持符合
    人性尊嚴之最基本生活條件。倘債權人曾提出協商方案，其
    條件是否確使債務人不能達到上開基本生活之要求等，為其
    判斷之標準。再按，聲請更生或清算不合程式或不備其他要
    件者，法院應以裁定駁回之，但其情形可以補正者，法院應
    定期間先命補正，復為消債條例第8條所明定。
二、聲請意旨略以：聲請人前與國泰世華商業銀行股份有限公司
    （下稱國泰世華銀行）等銀行訂定消費借貸、信用卡或現金
    卡契約，致積欠無擔保債務合計新台幣（下同）770,010 元
    ，因無法清償債務，於民國95年9 月間，依金融主管機關協
    調成立之中華民國銀行公會會員辦理消費金融案件無擔保債
    務協商機制，與如附表所示之最大債權銀行國泰世華銀行達
    成分期還款協議，同意自95年9 月起，以分120 期，依年利
    率8%計息，於每月10日應償還9,342 元之方式，償還前開債
    務。惟因聲請人本身並無工作收入，全賴配偶支付生活所需
    ，繳納至97年5 月起無法繼續履行還款協議，係屬不可歸責
    於聲請人之事由所致。又聲請人於更生聲請前因有渣打銀行
    之債務未參與上開協商，而再依消費者債務清理條例之規定
    ，向最大債權金融機構國泰世華銀行申請前置協商，惟遭該
    行以曾參與前置協商成立或銀行公會協商機制為由退件，致
    協商不協立，爰依消債條例之規定聲請更生等語。
三、經查：
  (一)聲請人現積欠國泰世華銀行等債權人共計2,755,406 元，前
    曾依「中華民國銀行公會會員辦理消費金融案件無擔保債務
    協商機制」與全體債權人達成分期還款協議，同意自95年9
    月起，分120期，依年利率8%計息，每月償還9,342元，嗣繳
    納至97年5 月未依協議繼續履行。又聲請人於更生聲請前因
    有渣打銀行之債務未參與當時之協商，經聲請人於97間依消
    債條例之規定，向最大債權金融機構國泰世華銀行協商後，
    遭退件致協商不協立等情，有聲請人提出債權人清冊、財團
    法人金融聯合徵信中心當事人綜合信用報告─債務清理條例
    專用債權人清冊、協議書、無擔保債務還款計劃、還款證明
    及前置協商退件函（見卷第5 頁、第11至13頁、第16至19
    頁、第22頁）附卷可稽，應認真實。
  (二)聲請人主張其為家庭主婦，並無收入，生活費用全賴配偶支
    付等情，業據其提出95、96年綜合所得稅及財產歸屬資料清
    單（見卷第9 頁至10頁）為佐，應堪採認。再者，聲請人主
    張每月需支出必要生活費用8,000 元部份，因消債條例之立
    法目的，係為使不幸陷入經濟困境之人得以清理債務、重建
    生活，並在清理過程中能保有符合人性尊嚴之最低基本生活
    ，而非維持債務人過去慣常之寬裕生活，是並非由聲請人任
    意主張其基本生活費用之數額，否則將造成揮霍無度以致清
    償能力降低，反而易使更生程序無從進行，參以聲請人居住
    於高雄市小港區，因此本院認聲請人主張每月需支出之生活
    費用於未逾內政部公告98年度高雄市最低生活費用每人每月
    為11,309元之範圍內，應屬有據。
  (三)從而，聲請人本身既無收入，衡情，已難支出每月必要生活
    費用，以維持生活，遑論有清償債務之能力。又其名下僅有
    高雄市○○區○○里○○街35號7 樓房屋及坐落土地，現值
    金額為200,000 元外，並無其他財產，且前揭房地尚設定有
    最高限額抵押權2,400,000 元，抵押借款金額仍有2,006,74
    5 元等情，亦有聲請人所提出債權人清冊、財產歸屬資料清
    單、土地及建物登記謄本各1 件附卷可參（見本院卷第5頁
    、第9 頁、第37至38頁），是聲請人雖有財產可供清償聲請
    人現有之債務，惟顯然不能完全清償，故客觀上堪認其確已
    陷於不能清償之情形。
四、綜上所述，聲請人有不能清償債務之情事，其無法清償如附
    表所示之無擔保債務未逾1,200 萬元，且無消債條例第46條
    各款所定應駁回更生聲請之事由存在，故聲請人聲請本件更
    生，即無不合，應予准許，爰裁定如主文第一項所示；並依
    上開規定命司法事務官進行本件更生程序，爰裁定如主文第
    二項所示。
五、依消費者債務清理條例第11條第1 項、第45條第1 項、第16
    條第1 項，裁定如主文。
中    華    民    國    98    年  8     月    19      日
                  民事第五庭  法  官      李昭彥
以上證明與原本無異。
本裁定已於98年8月19日下午5時公告。
本件不得抗告。
中    華    民    國    98    年    8     月    19    日
                              書記官      吳雅琪
附表：
┌──┬────────────┬────────┬───────┐
│編號│債權人                  │金額（新台幣）  │種    類      │
├──┼────────────┼────────┼───────┤
│ 一 │高雄市政府              │2,006,745元     │房屋貸款      │
├──┼────────────┼────────┼───────┤
│ 二 │國泰世華銀行            │254,000  元     │消費借貸      │
├──┼────────────┼────────┼───────┤
│ 三 │上海商業銀行            │87,647   元     │信用卡消費款  │
├──┼────────────┼────────┼───────┤
│ 四 │台北富邦銀行            │39,175   元     │信用卡消費款  │
├──┼────────────┼────────┼───────┤
│ 五 │國泰世華銀行            │8,962    元     │信用卡消費款  │
├──┼────────────┼────────┼───────┤
│ 六 │兆豐銀行                │44,675   元     │信用卡消費款  │
├──┼────────────┼────────┼───────┤
│ 七 │渣打銀行                │54,394   元     │信用卡消費款  │
├──┼────────────┼────────┼───────┤
│ 八 │匯豐銀行                │59,004   元     │信用卡消費款  │
├──┼────────────┼────────┼───────┤
│ 九 │玉山銀行                │91,597   元     │信用卡消費款  │
├──┼────────────┼────────┼───────┤
│ 十 │長鑫資產管理顧問公司    │110,207  元     │信用卡消費款  │
├──┴────────────┼────────┴───────┤
│   合             計          │2,755,406元                     │
└───────────────┴────────────────┘


司法院資訊處製作；財團法人民間司法改革基金會備份。
